【裁判字號】    97,家抗,79
【裁判日期】    970930
【裁判案由】    指定遺產管理人
【裁判全文】
臺灣高雄地方法院民事裁定              97年度家抗字第79號
抗  告  人  財政部國有財產局台灣南區辦事處
法定代理人  乙○○
                      送達代.
相  對  人  高雄市稅捐稽徵處
法定代理人  戊○○
                      送達代.
抗告人因與相對人間聲請選任遺產管理人事件，對於民國97年8
月18日本院97年度財管字第125 號所為第一審裁定提起抗告，本
院管轄之第二審合議庭裁定如下：
    主  文
抗告駁回。
抗告程序費用新台幣壹仟元由抗告人負擔。
    理  由
一、抗告意旨略以：
（一）相對人高雄市稅捐稽徵處因被繼承人丙○○（男，民國○○
      年○ 月○ 日生，身分證統一編號：Ｚ000000000號，生前最
      後設籍在高雄市○鎮區○○街112 號3 樓之1） 於92年7
      月29日（原審誤載為94年4 月11日）死亡，然其合法繼承
      人均已拋棄繼承權，而相對人對於被繼承人丙○○尚有稅
      款債權待清償，為便於處理相關債務清償及強制執行事宜
      ，故依法聲請指定遺產管理人，經本院以97年度財管字第
      125 號裁定選任抗告人為遺產管理人，惟因本件合法繼承
      人尚且拋棄繼承，足認被繼承人之遺債大於遺產，抗告人
      認不適宜擔任本件遺產管理人。
（二）按司法院74年10月15日（74）院台廳一字第5786號函示：
      「嗣後各地方法院受理有關無人承認繼承遺產管理事件時
      ，先順序繼承人均拋棄繼承，其次順序繼承人有無不明而
      應準用關於無人承認繼承之規定時，應先審核可否依民法
      第1177條規定選定遺產管理人。如無法選定遺產管理人者
      ，因此類拋棄繼承事件，多屬遺債大於遺產，形同破產，
      儘量避免選任國有財產局為遺產管理人。」；又民法第11
      85條規定：「第1178條所定期限屆滿，無繼承人承認繼承
      時，其遺產於清償債權並交付遺贈物後，如有剩餘，歸屬
      國庫。」，而本案極可能屬於遺債大於遺產，恐日後無遺
      產歸屬國庫，且抗告人為一公務機關，依國有財產法規定
      綜理國產事務，執行事務預算為全國人民納稅所得，倘顯
      無財產可歸屬國庫，即應避免選任抗告人為遺產管理人，
      乃司法院前揭函釋精神所在，是原裁定之選任實有不當。
      除此之外，現行法令並無已拋棄繼承人不得充任遺產管理
      人之規定，已拋棄之繼承人對被繼承人生前之債權債務關
      係、印鑑、重要證件、產權文件等應較清楚或仍保管中，
      就適任與否加以考量，除最近親屬外，實不作第二人想，
      故在被繼承人原有繼承人，但因繼承人拋棄繼承，致繼承
      人有無不明之情形，選任遺產管理人時，宜儘就與被繼承
      人關係較親近，且有處理事務能力之成年人間選任之，始
      符合公平及社會感情，不宜因繼承人之有無不明，而一概
      選任抗告人為遺產管理人。故本件各該順位之繼承人固均
      拋棄繼承，惟就法律或事實上均無礙其等擔任遺產管理人
      之職，且應認有協助清理債務之道義責任，非不得就各順
      位繼承人中，選任較適當之人擔任遺產管理人；而抗告人
      僅係國有財產之管理機關，於被繼承人之遺債大於遺產之
      際，選任抗告人為遺產管理人，則抗告人恐力有未逮，認
      應以被繼承人之最近親屬為遺產管理人始稱允當。
（三）又抗告人係國有財產之管理機關，倘被繼承人尚有剩餘財
      產得以歸屬國庫，則選任抗告人為遺產管理人方有實益。
      審究本案，既有遺債大於遺產之虞，若選任抗告人為遺產
      管理人，則抗告人仍須善盡遺產管理人職責，為被繼承人
      管理遺產、處理債務等問題，期間所耗費之人力、時間實
      難以金錢衡量；且管理期間所需之相關費用亦由國庫代為
      墊付，而若結果其遺產不足以清償，不僅國庫利益受損，
      更有甚者，豈非造成浪費國家資源於特定人之不公現象，
      為此請求廢棄原裁定等語。
二、按先順序繼承人均拋棄其繼承權時，由次順序之繼承人繼承
    。其次順序繼承人有無不明或第四順序之繼承人均拋棄其繼
    承權者，準用關於無人承認繼承之規定；繼承開始時，繼承
    人之有無不明者，由親屬會議於一個月內選定遺產管理人，
    並將繼承開始及選定遺產管理人之事由，向法院報明；無親
    屬會議或親屬會議未於前條所定期限內選定遺產管理人者，
    利害關係人或檢察官，得聲請法院選任遺產管理人，並由法
    院依前項規定為公示催告，民法第1176條第6 項、第1177條
    、第1178條第2 項分別定有明文。
三、經查：
（一）相對人主張被繼承人丙○○死亡，其繼承人均拋棄繼承之
      情，業據其提出被繼承人除戶戶籍資料、繼承系統表、財
      產歸屬資料清單、欠稅總歸戶查詢清單、本院96年12月5
      日雄院鳴92繼勵字字第1388號通知為證，且經原審法院依
      職權調閱本院92年度繼字第1388號拋棄繼承事件卷宗核閱
      無誤。據此，本件被繼承人丙○○之全體繼承人均已拋棄
      繼承而無任何繼承人，其親屬會議亦未於法定期限內選定
      遺產管理人，而被繼承人生前仍滯欠相對人稅款尚未清償
      ，相對人對於被繼承人之遺產即具有利害關係，自屬法律
      上之利害關係人，故相對人聲請選任被繼承人之遺產管理
      人，自屬有據，應予准許。
（二）又本件被繼承人之繼承人均已拋棄繼承，已如前述，足見
      渠等應無意願擔任被繼承人之遺產管理人，衡情即難期待
      無意願之人會善盡遺產管理人之注意義務，亦難期待渠等
      能圓滿達成遺產管理工作，又擔任遺產管理人須熟悉相關
      法律程序，否則尚有稅捐相關法令之罰責，實非一般親屬
      或其中受有高等教育之知識份子卻不具遺產管理相關知識
      之人必然可勝任。而抗告人並未提出其他證據釋明被繼承
      人尚有其餘親屬可資擔任遺產管理人，則本件自難選任被
      繼承人之其他親屬為遺產管理人，故抗告意旨主張應選任
      被繼承人之繼承人為遺產管理人云云，即無足採。
（三）抗告人為國家管理財產之機關，本質上即負有為民服務之
      公益性質，自不能僅以遺產償債後有剩餘始能擔任遺產管
      理人，且管理遺產並非僅對被繼承人之親屬免於管理遺產
      之利益，尚對繼承人之債權人、受遺贈人之債權實現有利
      ，加強社會交易之信賴性，落實債務人財產為債權之總擔
      保原則，亦即不因交易一方之死亡而使債權實現發生困難
      ，是管理遺產係具公益性質，且國庫對丙○○之遺產仍具
      有期待利益，由抗告人為遺產管理人，應屬適當。又抗告
      人若擔任遺產管理人，關於由抗告人代墊之遺產管理費用
      ，解釋上得類推適用破產法第97條規定應先於遺產之債權
      ，隨時由遺產清償之，又依遺產及贈與稅法第17條第1 項
      第11款規定管理遺產之直接必要費用，應自遺產總額中扣
      除，免徵遺產稅，是遺產管理人所代墊之遺產管理費用，
      仍可自遺產中優先受償，遺產管理人依民法第1183條規定
      亦可請求遺產管理之報酬，是不因抗告人管理遺產，而有
      浪費國家資源或造成國庫損害之情形，抗告人此部份主張
      ，亦難遽以採信。且抗告人為政府機關，與被繼承人丙○
      ○間無利害關係，且有相當之專業能力足以勝任管理職務
      ，此非一般已拋棄繼承之被繼承人親屬所能比擬，基此，
      抗告人仍為較適當之遺產管理人，原審選任抗告人為被繼
      承人丙○○之遺產管理人，核無不合。至司法院前開函文
      ，僅表明儘量不宜選任抗告人為遺產管理人，僅供法院斟
      酌，非謂不得選任抗告人為遺產管理人，抗告人自不得執
      為拒絕擔任遺產管理人之依據。
（四）綜上，原審選任抗告人為丙○○之遺產管理人，尚屬適當
      ，抗告意旨認原裁定不當，求予廢棄，即無理由，應予駁
      回。
四、據上論結，本件抗告為無理由，依非訟事件法第21條第2 項
    、第24條第1 項、第46條、民事訴訟法第495 條之1 第1 項
    、第449 條第1 項、第95條、第78條，裁定如主文。
中    華    民    國    97    年    9     月    30    日
                  家事法庭審判長法  官  郭慧珊
                                法  官  呂憲雄
                                法  官  邱泰錄
上正本係照原本作成。
如不服本裁定應於送達後10日內向本院提出再抗告狀，並繳納再
抗告費新臺幣一千元。
再為抗告應以適用法規顯有錯誤為理由，並經本院之許可，該許
可以原裁定所涉及之法律見解具有原則上之重要性者為限。
中    華    民    國    97    年    9     月    30    日
                          書記官  廖美玲


司法院資訊處製作；財團法人民間司法改革基金會備份。
